臺灣臺中地方法院民事判決　九十二年度簡上字三九○號
　　上　訴　人　乙○○○
　　訴訟代理人　施瑞章律師　　　　〕
　　被上訴人　　臺中縣太平市農會
　　法定代理人　甲○○
　　訴訟代理人　陳賜良律師
右當事人間請求拆屋還地事件，上訴人不服本院臺中簡易庭中華民國九十二年八月二
十五日九十二年度中簡字第一五三○號第一審判決，提起上訴，本院於中華民國九十
三年五月二十一日言詞辯論終結，判決如左：
    主      文
上訴駁回。
第二審訴訟費用由上訴人負擔。
    事實及理由
一、被上訴人主張：坐落臺中縣太平市○○段第三六二地號土地（下稱系爭三六二土
    地）為被上訴人所有，緊臨之同段第三六三地號土地（下稱系爭三六三土地）為
    上訴人乙○○○所有，於民國六十八年間訴外人陳永昌在系爭三六三土地上蓋建
    房屋（下稱系爭房屋）時即無權占用被上訴人所有系爭三六二土地如附圖所示Ａ
    部分土地用以蓋建圍牆，一併出售予上訴人，上訴人於買受系爭房屋後，更於系
    爭三六二土地如附圖所示Ｂ部分土地上加蓋石棉瓦鐵架棚子，及種植花木等無權
    占用被上訴人所有之系爭三六二土地，爰依民法第七百六十七條規定，請求判決
    命上訴人應將坐落系爭三六二土地如附圖所示Ａ、Ｂ部分之地上物拆除，並返還
    土地予被上訴人等語。原審為被上訴人勝訴判決，上訴人提起上訴，被上訴人於
    本院答辯聲明：駁回上訴。
二、上訴人則以：其於六十七年向建設公司買系爭房屋，訴外人陳永昌即建設公司老
    闆之兒子。其取得系爭房屋已超過二十五年以上，且系爭三六二土地為原地主同
    意提供作為興建房屋使用，並應編定為法定空地，屬建築基地之一部分，是原土
    地所有權人默許區分所有權人使用系爭三六二土地，則經拍賣程序而繼受取得系
    爭三六二土地所有權之被上訴人亦應承受此物上負擔，上訴人基於區分所有權人
    地位占有系爭三六二土地，並非無權占有等語。爰上訴聲明求為廢棄原判決，駁
    回被上訴人在第一審之訴及假執行之聲請。
三、兩造不爭執之事實；
（一）上訴人所有系爭房屋之圍牆、石棉瓦鐵架棚及所種植之花木，分別占用被上訴
      人所有系爭土地如附圖所示Ａ、Ｂ部分。
（二）被上訴人於九十年四月四日經拍賣取得系爭三六二土地。
四、本件爭點：上訴人是否無權占有系爭三六二土地如附圖所示Ａ、Ｂ部分？
五、得心證之理由：
（一）上訴人無權占有系爭三六二土地如附圖所示Ａ、Ｂ部分：
　　(1)上訴人辯稱系爭三六二土地為原地主同意供其建屋單獨使用，繼受取得系爭三
　　　六二土地之被上訴人亦應承受此物上負擔等語。查，本院調取建造執照及使用
      執照審查結果，系爭三六二土地僅作為法定空地使用，且觀之使用執照所附之
      建造圖所示，系爭三六二土地於興建系爭房屋時已為分割，且其上並無房屋興
      建之設計，足證系爭三六二土地僅作為法定空地使用，並無作為建造上訴人之
      系爭房屋使用甚明，且上訴人亦不爭執占用部分並非系爭房屋主體部分，其復
      未舉證該占用部分為興建時即已存在，上訴人所辯原地主同意供興建系爭房屋
      使用等語，並無足採。
    (2)按各共有人依其應有部分，對於共有物之全部雖有使用收益之權，但共有人對
　　　共有物特定部分之使用收益，仍須徵得他共有人全體之同意，非謂共有人得對
　　　共有物之全部或任何一部有自由使用收益之權利。如共有人不顧他共有人之利
　　　益而就共有物之全部或一部任意使用收益，即屬侵害他共有人之權利，他共有
　　　人得本於所有權除去其妨害或請求向全體共有人返還占用部分（最高法院八十
　　　八年度臺上字第二七六五號判決參照）。是共有人非經共有人全體同意，不得
      就共有物之特定部分為使用收益，舉重以明輕，則非共有人之使用權人，亦不
      得就使用物為使用目的以外之使用。查，本件系爭三六二土地固屬建築基地一
      部分且編定為法定空地，惟此僅係限制被上訴人就系爭三六二土地之使用目的
      ，僅得作為供系爭房屋等建物之法定空地使用，並非得遽以推論系爭三六二土
      地供上訴人單獨為法定空地目的以外之建造地上物使用。且上訴人亦未舉證證
      明業經全體共有人同意由上訴人單獨使用，揭諸上開說明，上訴人於系爭三六
      二土地上興建圍牆及種植花木，仍屬無權占有，其所辯有權占有等語，並無足
      採。
    (3)次按請求權，因十五年間不行使而消滅。但法律所定期間較短者，依其規定，
      民法第一百二十五條固定有明文。惟已登記不動產所有人之回復請求權，無民
      法第一百二十五條消滅時效規定之適用；已登記不動產所有人之除去妨害請求
      權，不在司法院大法官會議釋字第一○七號解釋範圍之內，但依其性質，亦無
      民法第一百二十五條消滅時效規定之適用，司法院大法官會議釋字第一○七號
      、第一六四著有解釋可資參照。查，系爭三六二土地本已登記，而被上訴人於
      九十年四月四日因拍賣而取得，有被上訴人提出土地登記謄本在卷可稽。如是
      ，被上訴人之回復請求權，自無民法第一百二十五條消滅時效規定之適用；又
      按，以所有之意思，二十年間和平繼續占有他人未登記之不動產者，得請求登
      記為所有人，民法第七百六十九條固亦定有明文，惟其仍須以他人未登記之不
      動產為要件，本件系爭土地既已登記，則上訴人仍不得主張時效取得系爭三六
      二土地所有權，亦即上訴人仍無法據此主張其係有權占有系爭三六二土地。末
      按，以行使地上權之意思，十年或二十年間和平公然在他人土地上有建築物或
      竹木者，得請求登記為地上權人，民法第七百七十二條準用第七百六十九條或
      七百七十條固定有明文。惟因地上權取得時效完成而主張時效利益之人，依上
      開規定，不過得請求登記為地上權人而已，在其未依法登記為地上權人之前，
      尚難謂已取得地上權，自不能本地上權之法律關係，向土地所有人有所主張。
      查本件被上訴人所有系爭三六二土地之「土地登記謄本」上，並無上訴人登記
      為地上權人之記載，是縱使如上訴人得主張對於系爭土地已因時效取得「地上
      權」，然至多不過得請求登記為地上權人而已，在其未依法登記為地上權人之
      前，尚難謂已取得地上權，況且被上訴人已對上訴人主張拆屋還地，則上訴人
      自已無從主張取得地上權，是上訴人仍不能據此主張其係有權占用系爭土地。
    (4)按所有權人對於無權占有或侵奪其所有物者，得請求返還之。民法第七百六十
      七條前段定有明文。本件上訴人無權占有系爭土地如附圖所示Ａ、Ｂ部分，已
      如前述。從而，被上訴人本於民法第七百六十七條之所有物返還請求權，訴請
      上訴人應將坐落系爭三六二土地上如附圖所示Ａ部分（鐵架、石棉瓦、圍牆）
      面積十點六一二平方公尺、Ｂ部分（水泥地、水泥花台、樹木、圍牆）面積四
      十一點一二○平方公尺之地上物拆除，將土地返還被上訴人，即屬正當，應予
      准許。
（二）綜上所述，本件上訴人無權占有系爭三六二土地如附圖所示Ａ、Ｂ部分，從而
      被上訴人本於民法第七百六十七條之所有物返還請求權，訴請上訴人拆屋還地
      ，即屬正當，應予准許。原審為被上訴人勝訴之判決，並依聲請為假執行之宣
      告，於法並無不合。上訴意旨指摘原判決不當，求予廢棄改判，為無理由，應
      駁回其上訴。
六、本件事證已臻明確，兩造其餘攻擊防禦方法及舉證，核與本件判決結果無影響，
    爰不逐一論述，附此敘明。
七、據上論結：本件上訴為無理由，依民事訴訟法第四百三十六條之一第三項、第四
    百四十九條第一項、第七十八條，判決如主文。
中　　　華　　　民　　　國　　九十三　　年　　　六　　　月　　  四　  　日
                                    臺灣臺中地方法院民事第四庭
~B    審判長法　官　張恩賜
~B　　    　法　官　許秀芬
~B　　    　法　官　戴博誠
右正本證明與原本無異
不得上訴
中　　　華　　　民　　　國　　九十三　　年　　　六　　　月  　　七　  　日
~B　    法院書記官　蔡秀珍
